【裁判字號】    90,台上,1345
【裁判日期】    900802
【裁判案由】    返還價金等
【裁判全文】
最高法院民事判決                                九十年度台上字第一三四五號
    上  訴  人  甲○○
    訴訟代理人  呂榮海律師
    被 上訴 人  宏福建設股份有限公司
    法定代理人  戴敏祥
右當事人間請求返還價金等事件，上訴人對於中華民國八十九年一月十八日台灣高等
法院第二審判決（八十八年度上字第一一二一號），提起上訴，本院判決如左：
    主  文
原判決除假執行部分外廢棄，發回台灣高等法院。
    理  由
本件上訴人主張：伊於民國八十二年五月十日與被上訴人簽訂房地預訂買賣契約，向
被上訴人購買坐落台北縣新莊市○○段頭前小段六二四之二七、六八一之四、六八一
之三○等地號（重測後經改編為同市○○段七三○等地號）土地上之「宏福浪漫都心
」Ｃ區Ｆ棟四樓房屋暨其基地應有部分（下稱系爭房地），總價為新台幣（下同）三
百三十五萬元，伊已依約按期給付價金七十一萬元並支付辦理「過戶」之代書契稅費
五萬四千元，另簽發面額二百六十四萬元之本票一張予被上訴人。詎系爭房地之地下
室一、二樓基地竟因占用計劃道路用地致不能辦理所有權移轉登記，嗣經伊於八十五
年十二月二十八日及八十六年四月十一日先後函促被上訴人限期解決處理，均不獲置
理，伊乃於八十六年十二月十二日向被上訴人為解除契約之意思表示，被上訴人應負
回復原狀義務並賠償伊損害等情，爰依買賣契約第十條、第十一條及民法第二百五十
四條、第二百五十九條、第三百四十九條、第三百五十三條之規定，求為命被上訴人
返還伊上開價金七十一萬元、代書契稅費五萬四千元與賠償損害七十一萬元，及各自
訴狀繕本送達翌日即八十七年二月二十日起加計法定遲延利息，並返還伊上述面額二
百六十四萬元之本票，如不能返還時應給付同額款項及自八十五年五月二十八日起按
年息百分之六加計利息之判決（按：第一審除判命被上訴人給付七十六萬四千元本息
及返還上開本票外，其餘判決上訴人敗訴，嗣經被上訴人聲明上訴後，上訴人始就其
請求被上訴人賠償上述七十一萬元本息損害敗訴部分提起附帶上訴）。
被上訴人則以：系爭房地之地下室一、二樓基地占用相鄰之計劃道路用地肇因地政機
關辦理地籍重測所致，非伊未按圖施工。該地籍重測占用鄰地之瑕疵，非不得補正，
伊業於上訴人催告後經補正完成，且無拒絕出售系爭房地之違約情形，上訴人自不得
依兩造間買賣契約第十條及第十一條約定逕行解約或請求賠償損害。又上訴人自八十
五年六月十九日交屋起無償使用系爭房地達三年六月，累積受有高達五十四萬六千元
之租金利益，加上大樓管理、清潔費用二萬四千九百元由伊支付，上訴人從未繳納，
伊亦得以該二金額與上訴人所請之金額相抵銷等語，資為抗辯。
原審將第一審判命被上訴人給付七十六萬四千元本息與返還本票所為其敗訴之判決廢
棄，改判駁回上訴人該部分之訴，並就上訴人請求被上訴人賠償七十一萬元本息損害
部分，維持第一審所為上訴人敗訴之判決，駁回其附帶上訴，無非以：上訴人主張之
事實，固據其提出房地預訂買賣契約、統一發票暨保管書及暫收款單等件為證，並有
被上訴人提出之建築改良物登記簿謄本載明系爭房屋尚有部分占用鄰地未登記屬實，
惟查上訴人向被上訴人買受之系爭房屋地下室一、二樓基地占用鄰地之瑕疵，乃因八
十四年間地籍重測直至八十五年十月五日經重測更正登記確定所致，而非可歸於被上
訴人之事由，上訴人於八十二年五月十日簽約購買時既無該瑕疵存在，被上訴人自不
負出賣人之權利瑕疵擔保責任。且該房屋係於八十五年六月十九日交屋，亦在上開同
年十月五日重測更正確定之前，是時當不能確知該瑕疵之存否，上訴人據以主張被上
訴人違反買賣契約第十條有關「保證本約之房地於房屋點交時產權清楚」之約定一節
，即非可採。其次，上訴人所指之上述不可歸責於被上訴人之占用鄰地瑕疵，被上訴
人自八十五年十二月二十八日受上訴人催告後，即先後向台北縣新莊地政事務所、台
北縣政府陳情處理解決方案，由該縣政府工務局召開協調會，並委託建築師變更設計
及土木技師為結構計算及與訴外人合麒營造有限公司訂立工程合約，再於八十六年七
月七日向台北縣政府工務局申請系爭房屋使用執照更正核准，終在上訴人及其他住戶
之抗爭下補正上開瑕疵，有被上訴人提出業於八十七年一月間塗銷系爭房屋占用鄰地
註記之該建築改良物登記簿謄本及台灣省土木技師工會鑑定該建物結構安全無虞之鑑
定報告足稽，具見被上訴人雖未於上訴人催告之期限內補正完成，但因非可歸責於被
上訴人之事由，依民法第二百三十條規定，亦難認上訴人已具備法定解除權之行使要
件，其本此定期催告後所為上述解除契約之意思表示，自不生其效力。況上訴人所指
之系爭房屋共同使用部分基地占用鄰地之瑕疵，對上訴人房地之使用並無重大影響，
該瑕疵業經補正，依民法第三百五十九條規定，上訴人逕為解除本件買賣契約，亦有
失公平。從而，上訴人依買賣契約第十條、第十一條及民法第二百五十四條、第二百
五十九條、第三百四十九條、第三百五十三條規定，訴請被上訴人返還上開七十六萬
五千元與本票及賠償七十一萬元本息，洵非正當，不應准許等詞，為其判斷之基礎。
惟查兩造簽訂之系爭房地預訂買賣契約第十條已載明：「乙方（被上訴人）保證本約
之房地於點交房屋時產權清楚，不得使甲方（上訴人）權益絲毫受損」云云（見一審
卷一○頁），似見被上訴人就系爭房地應依民法第三百四十九條規定擔保第三人對於
上訴人不得主張任何權利（即出賣人權利瑕疵擔保責任）。且原審既認定系爭房屋於
辦理保存登記時業經地政機關於八十五年二月十五日在建築改良物登記簿備考欄加列
「本建物尚有部分占用鄰地未登記」等註記，則能否因該房地早在八十二年五月十日
簽約買賣暨八十五年六月十九日交屋，各該時日均在系爭房屋上開瑕疵於八十五年十
月五日重測更正確定之前，逕謂被上訴人不負出賣人權利瑕疵擔保之責任，即滋疑問
。又上訴人就系爭房地之瑕疵被上訴人已否補正無缺一節，自第一審起曾迭次主張稱
：「被上訴人嗣後以鋸箭式方法，於地下一、二層築一道ＲＣ隔間牆並回填施工灌泥
補救，但該建物污水池、化糞池、閥基等仍繼續占用計劃道路，施工後之外測連續壁
仍繼續占用。迄今二、三年均未拆除」、「被上訴人遲遲不敢拆除占用道路用地之外
牆，足見其瑕疵部分根本未補正」各等語，並提出各相關照片六幀為證（分見一審卷
七○、七二－七五、一一四、一一五、二一一頁及原審卷一○二、一六二頁），原審
對於上訴人此項重要之攻擊方法，恝置不論，復未於判決理由項下說明其取捨意見，
徒以上開理由而為上訴人敗訴之判決，亦有判決不備理由之違法。上訴論旨執以指摘
原判決不當，求予廢棄，不能認為無理由。
據上論結，本件上訴為有理由，依民事訴訟法第四百七十七條第一項、第四百七十八
條第一項，判決如主文。
中      華      民      國     九十     年      八      月      二      日
                              最高法院民事第五庭
                                  審判長法官  朱  錦  娟
                                        法官  顏  南  全
                                        法官  蘇  達  志
                                        法官  許  澍  林
                                        法官  陳  碧  玉
      右正本證明與原本無異
                                              書  記  官
中      華      民      國     九十     年      八      月      十      日


司法院資訊處製作；財團法人民間司法改革基金會備份。
